【裁判字號】    90,訴,1469
【裁判日期】    900827
【裁判案由】    損害賠償
【裁判全文】
臺灣板橋地方法院民事判決  九十年度訴字第一四六九號
    原      告  丁○○
                甲○○
    被      告  丙○○
                乙○○○
右當事人間請求損害賠償事件，經本院刑事庭裁定移送（九十年度附民字第一四三號
），本院判決如左：
    主    文
被告應連帶給付原告甲○○新台幣拾肆萬元，及自民國九十年三月三十日起至清償
日止，按年息百分之五計算之利息。
被告應連帶給付原告丁○○新台幣貳拾陸萬元，及自民國九十年三月三十日起至清償
日止，按年息百分之五計算之利息。
訴訟費用由被告連帶負擔。
本判決關於命被告乙○○○給付部分，得假執行。
本判決於原告甲○○、丁○○各以新台幣壹拾壹萬肆仟元、捌萬柒仟元為被告丙○○
供擔保後，得假執行。
    事    實
甲、原告方面：
  一聲明：除依職權宣告假執行及假執行擔保金額外，餘求為判決如主文所示。
  二陳述：被告丙○○、乙○○○為夫妻，連續自民國八十七年起分別召集(一)以被告
    乙○○○為會首，會員連會首計三十五人，約定每人每會二萬元，每月十日開標
    ，會期自八十七年四月十日起至九十年二月十日止（下稱第一互助會）；(二)以被
    告乙○○○為會首，會員連會首計三十四人，約定每人每會二萬元，每月二十日
    開標，會期自八十八年七月二十日起至九十一年四月二十日止（下稱第二互助會
    ）；(三)以被告丙○○為會首，會員連會首計三十九人，約定每人每會二萬元，每
    月一日開標，會期自八十九年一月一日至九十二年二月一日止（下稱第三互助會
    ）三個互助會，均在台縣板橋市○○街十四號「雙雙服飾店」開標，採內標方式
    標會。詎被告二人共同基於意圖為自己不法所有之概括犯意，連續於第一互助會
    中冒用「陳朝義」，第二互助會中冒用「陳朝義」、「楊東峰」、「國雄」、「
    楊碧蓮」、「梁禎淑」，第三互助會冒用「謝世華」、「王忠民」、「張淑美」
    、「林茂祥」等人名義偽造標單參加投標，向活會會員詐取會款。嗣於八十九年
    十月二十四日上開互助會無故停標，被告二人逃匿無蹤，原告始知受騙，爰依侵
    權行為及合會之法律關係訴請被告連帶給付。
乙、被告方面：
    被告未於言詞辯論期日到場，亦未提出準備書狀作何聲明或陳述。
丙、本院依職權調閱本院九十年度訴字第四一三號偽造文書等刑事卷宗全部（含台灣
    板調方法院檢察署八十九年度他字第三七五五號、三六○二號、九十年度偵字第
    七七九號、第八六三號偵查卷宗）
    理    由
甲、程序方面：
一、原告於訴狀送達後，未變更應受判決事項之聲明，追加依合會之法律關係請求被
    告給付，本院認其請求之基礎事實同一，且無礙被告之防禦與訴訟之終結，爰准
    許之，合先敘明。
二、本件被告未於言詞辯論期日到場，核無民事訴訟法第三百八十六條各款所列情形
    ，爰依原告聲請，由其一造辯論而為判決。
乙、得心證之理由：
一、查被告丙○○與乙○○○自十餘年前開始召集民間互助會，因遭他會會員倒會拖
    累及因經營服飾店不善，而財務困難無法再給付會款，竟欲以會養會之方式，意
    圖為自己不法之所有，並基於概括之犯意，先後以被告丙○○、乙○○○之名義
    為會首，並虛列「陳朝義」、「楊東峰」、「國雄」、「楊碧蓮」、「梁禎俶」
    、「謝世華」、「王忠民」、「張淑美」、「林茂祥」（以上為虛列之會員，均
    未參加互助會）為會員，連續於附表所示之時間，在臺北縣板橋市○○街十四號
    「雙雙服飾店」，佯向他人召集(一)以被告乙○○○為會首，會員連會首計三十五
    人，約定每人每會二萬元，每月十日開標，會期自八十七年四月十日起至九十年
    二月十日止之第一互助會；(二)以被告乙○○○為會首，會員連會首計三十四人，
    約定每人每會二萬元，每月二十日開標，會期自八十八年七月二十日起至九十一
    年四月二十日止之第二互助會；(三)以被告丙○○為會首，會員連會首計三十九人
    ，約定每人每會二萬元，每月一日開標，會期自八十九年一月一日至九十二年二
    月一日止之第三互助會，並採「內標制」（亦即投標者以一定金額得標後，其餘
    會員給付予會首之會款即可扣除該得標金額），使原告等會員均因此陷於錯誤而
    參與該互助會，並分別交付頭會會款予被告丙○○、乙○○○。被告並承前開意
    圖為自己不法所有及偽造文書之概括犯意，先後於會期內之不詳時間，在前開「
    雙雙服飾店」，於第一互助會會虛列「梁禎俶」（原告誤為陳朝義）名義，於第
    二互助會虛列「陳朝義」、「楊東峰」、「國雄」、「楊碧蓮」、「梁禎俶」等
    人名義，於第三互助會虛列「謝世華」、「王忠民」、「張淑美」、「林茂祥」
    等人名義，利用各會員多未前來監督投標，且互不認識之機會，認為有機可趁，
    連續多次偽冒上開虛列會員名義，並提出高於底標若干之標金競標（先前所出之
    標金業已遺忘，嗣後以七千元標息得標），而偽造依習慣足以表示其參與互助會
    投標標取會款用意證明之準私文書，表示該活會會員以標單上所載利息標取會款
    之意，足以生損害於被冒名之「陳朝義」等會員及其他活會會員，訛稱當期會款
    已由他人所標取，致當次其他活會會員此陷於錯誤，因而交付扣除標單所載當月
    之利息，再乘以當次活會會員人數之金額。而其所偽造之標單（含偽造之署押）
    則均於歷次行使後丟棄滅失而不存在。嗣於八十九年十月二十日，被告丙○○、
    乙○○○收完當次會款後即宣告惡性倒會，經各該會員彼此聯繫後，查知上情，
    始知受騙之事實，業經本院九十年度訴字第四一三號刑事確定判決審認明確，被
    告因共同偽造文書等犯行，經本院各判處有期徒刑壹年，緩刑肆年確定乙節，並
    經本院依職權調閱本院九十年度訴字第四一三號偽造文書等刑事卷宗全部（含台
    灣板調方法院檢察署八十九年度他字第三七五五號、三六○二號、九十年度偵字
    第七七九號、第八六三號偵查卷宗）查證無訛。被告經合法通知未於言詞辯論期
    日到場，亦未提出書狀作何聲明或陳述，堪信為真實。
二、按依臺灣省民間合會習慣，合會係會首與會員間所訂立之契約，會員與會員間並
    無法律關係之存在，合會定期開標，以標金（即所謂會息）最高者為得標，會員
    得標時應付出標金，此項標金為未得標會員所應得之利益，會首倒會應認為有損
    害未得標會員所應得利益之行為，對於未得標會員，除應給付原繳會款外，並應
    負給付標金之義務，最高法院六十三年度台上字第一一五九號判例參照。查系爭
    互助會於八十八年七月二十日開標，迄八十九年十月二十日被告倒會止，計已進
    行十七次會期，故原告依侵權行為之法律關係得請求被告給付之金額應為三十四
    萬元（20000  X 17 X 1 = 340000），其中原告丁○○因參加上開第一互助會，
    尚積欠被告乙○○○八萬元會款，願與之抵銷，則原告甲○○、丁○○各訴請被
    告連帶給付三十四萬元及二十六萬元，並自九十年三月三十日（即起訴狀繕本送
    達翌日）起至清償日止按年息百分之五計算之利息，為有理由，應予准許。
三、原告依侵權行為之法律關係請求被告連帶給付，既經本院認為有理由，則原告以
    單一之聲明，為求同一判決，另主張依合會之法律關係訴請被告連帶給付，爰不
    另予審究，附此敘明。
四、原告陳明願供擔保，聲請宣告假執行，關於命被告丙○○給付部分，核無不合，
    爰酌定相當擔保金額准許之。關於命被告乙○○○給付部分，係原告本於合會有
    所請求而涉訟，所為被告敗訴之判決，併依職權宣告假執行。
五、結論：原告之訴為有理由，依民事訴訟法第三百八十五條第一項前段、第八十五
    條第二項、第三百八十九條第一項第三款、第三百九十條第二項，判決如主文。
中      華      民      國    九十    年      八      月    二十七    日
                                臺灣板橋地方法院民事第二庭
~B法      官  陳麗玲
右為正本係照原本作成
如對本判決上訴，須於判決送達後廿日內向本院提出上訴狀
中      華      民      國    九十    年      八      月    二十七    日
~B法院書記官  方蟾苓


司法院資訊處製作；財團法人民間司法改革基金會備份。
